臺灣高等法院民事判決
110年度上字第752號
上  訴  人  謝媛媛  

訴訟代理人  蔡育霖律師
            戴竹吟律師
被 上訴 人  白彥倫  

上列當事人間請求返還借款事件，上訴人對於中華民國110年4月
23日臺灣臺北地方法院109年度訴字第7866號第一審判決提起上
訴，本院於110年12月7日言詞辯論終結，判決如下：
    主      文
原判決關於命上訴人為給付部分，及假執行之宣告，暨命上訴人
負擔訴訟費用之裁判，均廢棄。
上開廢棄部分，被上訴人在第一審之訴及假執行之聲請均駁回。
第一審廢棄部分及第二審訴訟費用，均由被上訴人負擔。
    事實及理由
一、被上訴人主張：上訴人於民國109年6月間向伊借用新臺幣（
    下同）400萬元，未約定借款期間，經伊於同月底向上訴人
    催討，迄未返還。爰依民法第478條消費借貸規定，為一部
    請求。求為命上訴人給付200萬元，及自109年10月10日起至
    清償日止，按週年利率5%計算利息之判決（原審就此部分為
    被上訴人勝訴之判決，上訴人提起上訴。其餘未繫屬本院部
    分，不予贅述）。
二、上訴人則以：兩造間並無400萬元消費借貸法律行為，被上
    訴人亦未交付伊400萬元借款，至被上訴人執有伊代表訴外
    人捷登豐企業有限公司（下稱捷登豐公司）所開立之面額30
    0萬元、100萬元支票共2紙，係因被上訴人謊稱可協助伊整
    合民間票貼債務，經其要求而提供，與借款無涉，原審證人
    許護龍亦參與被上訴人詐得上述2紙支票之詐欺行為，其證
    言不可採，均無從證明被上訴人主張之事實等語，資為抗辯
    。上訴聲明：㈠原判決關於命上訴人為給付部分，及假執行
    之宣告均廢棄；㈡上開廢棄部分，被上訴人在第一審之訴及
    假執行之聲請均駁回。
三、按民事訴訟如係由原告主張權利者，應先由原告負舉證之責
    ，若原告不能舉證，以證實自己主張之事實為真實，即應駁
    回原告之請求。被上訴人主張貸與上訴人400萬元，對上訴
    人有借款返還請求權之事實，既為上訴人所否認，即應先就
    兩造有該消費借貸之事實，負舉證之責任。若所舉之證據不
    能證明其主張之事實，即應受敗訴之判決。
四、被上訴人雖謂：上訴人先於109年4月間，向伊借用200萬元
    ，並代表捷登豐公司，簽發票號KT0000000、KT0000000、KT
    0000000號，面額依序為100萬元、50萬元、50萬元之支票共
    3紙（以下合稱系爭200萬元支票），交付伊以供擔保。嗣其
    中100萬元借款雖經清償，但另100萬元直到擔保支票屆期，
    仍無力清償，遂再向伊借用本件400萬元，以其中100萬元清
    償上開未還之借款（借新還舊），避免上開擔保支票跳票。
    並於借用本件400萬元時，另簽發面額300萬元、100萬元，
    發票日均為109年6月24日、票號依序為KT0000000號、KT000
    0000號之支票共2紙（以下合稱系爭400萬元支票）交付伊，
    及交付上訴人所有之房屋所有權狀，作為借款之擔保云云，
    並提出上開支票，及證人許護龍之證言，以資為證，惟均為
    上訴人所否認。經查：
　⒈被上訴人就其主張之本件借款過程，先於109年7月30日民事
    支付命令聲請狀載稱：「…債務人（即上訴人）又另外向債
    權人（即被上訴人）先借了100萬元，當下即在債權人之要
    求下連同先前公司借款之200萬元與開立一紙面額300萬元支
    票…給債權人用以擔保其借款債權；債務人後又同樣因為資
    金需求向債權人借款100萬元並同時開立一紙面額100萬元支
    票…擔保之用…」等詞（見原審司促字卷第7至8頁），即主張
    本件借款是分兩次各借100萬元；繼於109年12月23日民事訴
    之變更暨準備㈠狀，改稱「…再次向原告陸續借款共300萬元
    外，甚至連其餘未兌現之兩紙支票亦為被告謝媛媛請求原告
    幫忙過票始不至於跳票…」云云（見原審卷第87頁），即主
    張本件借款是陸續借款300萬元；後於110年2月20日民事訴
    之撤回暨爭點整理狀，又改稱：「…後續借款部分證人亦到
    庭證述第二次借款原告攜帶400萬元借貸給被告謝媛媛」云
    云（見原審卷第150至151頁），亦即主張本件借款是一次借
    用400萬元。然依被上訴人上開所陳，被上訴人乃親身參與
    借款事實之當事人，且該借款情節單純，時隔未久，按諸常
    理，倘確有其事，正確表達借款金額及交付過程，並無困難
    。乃被上訴人竟對同一事實短期內先後為不同之陳述，其情
    顯與常情相違，所述已難採信。
　⒉證人許護龍雖證稱：伊與被上訴人是朋友，被上訴人找伊陪
    同一起去上訴人的公司，一共去兩次。第一次帶200萬元現
    金，是去上訴人的公司，第二次帶三、四百萬元現金，是在
    銀行門口。兩次伊都有看到被上訴人將金額點清後交付上訴
    人，上訴人清點完就拿走。第二次在被上訴人車上，上訴人
    清點完後就去銀行存款云云（見原審卷第139至140頁）。然
    被上訴人就許護龍所稱第二次交付借款，則陳稱：當天許護
    龍開自己的車，伊坐許護龍的車去銀行門口，是伊拿著400
    萬元陪同上訴人進去銀行，再把400萬元交給上訴人，伊與
    上訴人進銀行時，許護龍在車上云云（見本院卷第121、92
    頁）。由上以觀，許護龍與被上訴人上詞所陳，就被上訴人
    在車上或在銀行內交付400萬元、許護龍有無親見上訴人拿
    取400萬元，及當天使用何人所有之汽車等節，顯然齟齬。
    且許護龍另就上訴人借款時有無開立本票乙節，先是證稱：
    上訴人兩次借款，第一次開支票，第二次也是開支票，伊有
    看到上訴人簽支票，沒有本票等語。然經提示上訴人向被上
    訴人借用200萬元時所簽本票（見原審卷第51頁），則又改
    稱有看過該本票，但不記得哪次借款云云（見原審卷第140
    頁）。可見所為證述，前後不一。參以許護龍自陳係被上訴
    人朋友，認識很久（見原審卷第142頁），足見其與被上訴
    人關係密切，所為證言非無附和被上訴人之虞，且其所證並
    無證據可佐，自不能採信。
　⒊被上訴人雖謂上訴人將其所有之不動產所有權狀，交付伊作
    為借款之抵押云云。然不動產所有權狀僅屬權利證明文件，
    非得作為抵押權之客體。且衡諸常情，以不動產設定抵押權
    做為借款之擔保，貸與人恆先查證抵押物之價值，始能得知
    受擔保之程度。被上訴人自陳借款前未查證上訴人之不動產
    價值，事後才查其設定狀況等語（見本院卷第122至123頁）
    ，顯見其不可能因上訴人交付權狀正本，即認其借款可受擔
    保。參諸被上訴人不爭執其以別名「陳明華」印製之名片，
    記載其為「永達產業管理顧問公司」協理，業務範圍包括票
    信貸款、不動產設定、債務統合（見原審卷第49頁），顯見
    其熟諳不動產擔保之相關程序，衡情亦不可能未經查證不動
    產價值及設定情況，僅收取權狀正本即給付借款400萬元。
    尤以被上訴人陳稱伊在109年4、5月間，因上訴人向伊借用
    第一筆借款始認識上訴人等語（見本院卷第123頁），足見
    上訴人並非被上訴人之親朋故舊。則被上訴人僅取得上訴人
    之不動產權狀，在不知擔保物價值情況下，自無交付400萬
    元與上訴人之可能。
　⒋被上訴人雖執有上訴人簽發交付之系爭400萬元支票，惟支票
    為無因證券，交付票據之原因甚多，或為贈與、或為買賣、
    或為確保當事人間已存在之法律關係、或為消滅已存在之法
    律關係，非僅囿於金錢借貸一端而已，故除別有證據外，僅
    為支票之簽發、授受或轉讓，自不足以證明其原因事實。被
    上訴人所舉上開證據，均不足以證明確有貸與並交付400萬
    元於上訴人，則僅憑其執有系爭400萬元支票之事實，亦不
    能證明其所主張之借款事實。況上訴人就簽發交付系爭400
    萬元支票之緣由，已表明係因受被上訴人誆稱為伊統合債務
    ，伊應被上訴人要求始提出該支票，事後發覺受上訴人詐欺
    ，已提出告訴等語，並提出報案三聯單為證（見原審卷第19
    9頁），亦非無憑。以故，被上訴人以其執有系爭400萬元支
    票之事實，據以證明上訴人向其借款400萬元，亦不可採。
五、綜上所述，被上訴人主張本件借款之過程，先後不一，顯違
    常情。證人許護龍之證言，與被上訴人之陳述，亦有齟齬，
    不足採信。被上訴人亦未證明上訴人係為擔保借款，而簽發
    系爭400萬元支票，及交付所有權狀。準此，被上訴人之舉
    證，不足以證明兩造間有400萬元消費借貸之事實，則其主
    張對上訴人有400萬元之借款返還請求權，即屬無據。其依
    民法第478條消費借貸規定，請求上訴人給付200萬元，及自
    109年10月10日起至清償日止，按週年利率5%計算之利息，
    不應准許。原審就此部分為被上訴人勝訴之判決，容有未洽
    。上訴意旨指摘原判決此部分不當，求予廢棄改判，為有理
    由，爰廢棄改判如主文第二項所示。
六、本件事證已臻明確，兩造其餘主張陳述及所提之證據，經審
    酌後認於判決結果無影響，爰不另一一論駁，附此敘明。
七、據上論結，本件上訴為有理由，依民事訴訟法第450條、第
　　78條，判決如主文。
中　　華　　民　　國　　110 　年　　12　　月　　21　　日
                  民事第十八庭  
                      審判長法　官  黃明發
　　　　　　　　　　　  　  法　官  周美雲
　　　　　　　　　　　  　  法　官  林政佑
正本係照原本作成。
被上訴人如不服本判決，應於收受送達後20日內向本院提出上訴
書狀，其未表明上訴理由者，應於提出上訴後20日內向本院補提
理由書狀（均須按他造當事人之人數附繕本）上訴時應提出委任
律師或具有律師資格之人之委任狀；委任有律師資格者，另應附
具律師資格證書及釋明委任人與受任人有民事訴訟法第466 條之
1第1項但書或第2項所定關係之釋明文書影本。如委任律師提起
上訴者，應一併繳納上訴審裁判費。

中　　華　　民　　國　　110 　年　　12　　月　　23　　日

                            書記官  紀昭秀